臺灣臺中地方法院交通事件裁定　　　 100年度交聲字第908號
原處分機關　交通部公路總局臺中區監理所豐原監理站
異　議　人
即受處分人　龍鎮遠
上列受處分人因違反道路交通管理處罰條例案件，對於交通部公
路總局臺中區監理所豐原監理站於民國100年3月17日所為之處分
（豐監稽違字第裁63-HD0000000號裁決書）聲明異議，本院裁定
如下：
    主    文
原處分關於龍鎮遠汽車駕駛人，駕駛汽車經檢測檢定酒精濃度超
過規定標準部分撤銷。
前開撤銷部分，龍鎮遠汽車駕駛人，駕駛汽車經測試檢定酒精濃
度超過規定標準，處記違規點數伍點，並應接受道路交通安全講
習。
    理    由
一、原處分機關交通部公路總局臺中區監理所豐原監理站係以：
    異議人即受處分人龍鎮遠（下稱受處分人）於民國（下同）
    98年5月4日22時35分許，騎乘車牌號碼EXE-915號輕型機車
    ，行經臺中市○○區○○路2段14號前，因「酒後駕車，測
    得其呼氣所含酒精濃度達每公升0.57毫克」及「附載人員未
    戴安全帽」違規，為臺中縣警察局交通警察隊員警而當場舉
    發，並填製中縣警交字第HD0000000號舉發違反道路交通管
    理事件通知單。爰依道路交通管理處罰條例第35條第1項第1
    款、第68條第2項、第24條第1項第2款、第31條第6項規定，
    於100年3月17日以豐監稽違字第裁63-HD0000000號裁決書，
    裁處罰鍰新臺幣（下同）4萬5500元（其中500元為未戴安全
    帽之罰鍰）、記違規點數5點及施以道路交通安全講習等語
    。
二、本件受處分人聲明異議意旨略以：本件酒醉駕車案，業經地
    檢署檢察官依刑事訴訟法第253條之2規定，諭知捐款5萬元
    ，惟原處機關又依道路交通管理處罰條例第35條第1項，裁
    罰4萬5000元，有違行政罰法第26條「一事不二罰」之立法
    旨意，且行政罰法第26條文，並無緩起訴處分之規定，爰請
    求撤銷原處分有關罰鍰部分等語。
三、按汽車駕駛人，駕駛汽車經測試檢定有酒精濃度超過規定標
    準之情形者，處1萬5000元以上6萬元以下罰鍰，並當場移置
    保管該汽車及吊扣其駕駛執照1年。汽車駕駛人，有第35 條
    第1項規定之情形者，應接受道路交通安全講習；領有汽車
    駕駛執照之汽車駕駛人，除駕駛聯結車、大客車、大貨車外
    之非其駕駛執照種類之車輛，違反本條例及道路交通安全規
    則之規定，應受吊扣駕駛執照情形時，無因而肇事致人受傷
    或重傷者，記違規點數5點。道路交通管理處罰條例第35條
    第1項第1款、第24條第1項第2款、第68條第2項分別定有明
    文。次按汽車駕駛人有飲用酒類後其吐氣所含酒精濃度超過
    每公升0.25毫克以上者，不得駕車。道路交通安全規則第
    114條第2款亦定有明文。又按酒後駕車只有一個交通違規行
    為，而且有關其處罰效果之罰鍰、記點與施以道路交通安全
    講習等與該交通違規行為是否存在均無從分離。法院審理時
    應先確定受處分人是否確有交通違規行為事實，再決定原處
    分機關所適用之法律有無錯誤。從而，受處分人於聲明異議
    狀雖僅記載就罰鍰部分聲明異議，惟記點及施以道路交通安
    全講習部分與其交通違規行為是否存在既無從分離，法院自
    應予以審理。否則，如法院審理結果，認其交通違規行為不
    存在，則僅能將原處分關於罰鍰部分予以撤銷改判，其餘部
    分因認未經聲明異議而確定，致生無交通違規行為，而遭處
    施以道路交通安全講習之不合理現象（參酌臺灣高等法院暨
    所屬法院98年法律座談會刑事類提案第23號決議意旨）。依
    照上開說明，本件受處分人於聲明異議狀中固未就原處分機
    關所裁處記違規點數5點及施以道路交通安全講習部分表示
    不服，本院就此部分仍應併予審理，合先敘明。
四、查本件受處分人龍鎮遠確有上開酒後駕車，且酒測值達每公
    升0.57毫克之違規事實，不僅為其所是認，並有舉發違反道
    路交通管理事件通知單影本一紙在卷可憑。從而，員警以受
    處分人有違反道路交通管理處罰條例第35條第1項第1款規定
    之行為，製作上開舉發違反道路交通管理事件通知單予以舉
    發，嗣經原處分機關於100年3月17日，以豐監稽違字第裁63
    -HD0000000號裁決書，裁處受處分人罰鍰4萬5500元（其中5
    00元為未戴安全帽之罰鍰）、記違規點數5點及施以道路交
    通安全講習，於法固屬有據。惟按94年2月5日公布，95年2
    月5日施行之行政罰法第26條規定：「一行為同時觸犯刑事
    法律及違反行政法上義務規定者，依刑事法律處罰之，但其
    行為應處以其他種類行政罰或得沒入之物而未經法院宣告沒
    收者，亦得裁處之。前項行為如經不起訴處分或為無罪、免
    訴、不受理、不付審理之裁判確定者，得依違反行政法上義
    務規定裁處之」。所稱其他種類行政罰，係指違反行政法上
    之義務應受裁罰性之不利處分，依行政罰法第2條規定，包
    括限制或禁止行為之吊扣證照處分。而行政罰法第26條之立
    法目的則明白揭示：「一、一行為同時觸犯刑事法律及違反
    行政法上義務規定時，由於刑罰與行政罰同屬對不法行為之
    制裁，而刑罰之懲罰作用較強，故依刑事法律處罰，即足資
    警惕時，實無一事二罰再處行政罰之必要。且刑事法律處罰
    ，由法院依法定程序為之，較符合正當法律程序，應予優先
    適用。但罰鍰以外之沒入或其他種類行政罰，因兼具維護公
    共秩序之作用，為達行政目的，行政機關仍得併予裁處，故
    為第1項但書規定。二、前述行為如經檢察官為不起訴處分
    或法院為無罪、免訴、不受理或不付審理（少年事件）之裁
    判確定，行政罰之裁處即無一事二罰之疑慮，故第2項規定
    此時仍得依違反行政法上義務之規定裁處」。本件受處分人
    上開酒後駕車除構成道路交通管理處罰條例第35條第1項第1
    款之交通違規事由外，亦已合於刑法第185條之3服用酒類不
    能安全駕駛動力交通工具而駕駛罪之構成要件，是道路交通
    主管處罰機關除有上開行政罰法第26條第1項但書之規定，
    得處以其他種類行政罰之情形外，關於罰鍰部分，即應依同
    條第1項前段及道路交通管理處罰條例第10條之規定，移送
    地方法院檢察署處理，於移送後，非有行政罰法第26條第2
    項所定不起訴等事由，得依違反行政法上義務之規定裁處者
    ，即不得再依道路交通管理處罰條例第35條第1項第1款之規
    定裁處行為人罰鍰之行政罰。
五、茲有疑義者，乃緩起訴處分是否可與行政罰法第26條第2 項
    之「不起訴處分」等同視之，而認行為人經檢察官為緩起訴
    處分後，仍得依道路交通管理處罰條例第35條第1項第1款之
    規定，裁處行為人罰鍰之行政罰：
（一）按被告於緩起訴期間內，有左列情形之一者，檢察官得依
    職權或依告訴人之聲請撤銷原處分，繼續偵查或起訴：一、
    於期間內故意更犯有期徒刑以上刑之罪，經檢察官提起公訴
    者。二、緩起訴前，因故意犯他罪，而在緩起訴期間內受有
    期徒刑以上刑之宣告者。三、違背第253條之2第1 項各款之
    應遵守或履行事項者。檢察官撤銷緩起訴之處分時，被告已
    履行之部分，不得請求返還或賠償，刑事訴訟法第253條之3
    定有明文。故檢察官為緩起訴處分後，於緩起訴猶豫期間內
    ，仍可對行為人繼續觀察，如行為人顯無反省警惕之情，或
    根本欠缺反省警惕之能力，檢察官即得依職權或告訴人之聲
    請，將緩起訴處分撤銷。準此，行為人於緩起訴處分之猶豫
    期內，將來是否會被檢察官起訴，尚未能終局確定，即緩起
    訴處分在猶豫期間內，仍不具有實質確定力。若行為人嗣經
    檢察官撤銷緩起訴處分，則將面臨刑事追訴處罰，依行政罰
    法第26條第1 項之規定，已不得再行裁處行為人罰鍰，自不
    待言；惟在行為人確實遵守並履行各項緩起訴條件之情形，
    除非合於刑事訴訟法第260 條所定情形之一，否則行為人即
    無再就同一案件遭受刑事訴追之虞，然行為人已因上開緩起
    訴處分而剝奪其財產權，主觀上前揭金錢給付義務亦具有強
    制性、懲罰性，雖不若易科罰金係以支付金錢作為自由刑之
    替代，惟經由緩起訴處分條件之履行使其免於遭檢察官發動
    起訴程序，仍具有替代刑罰之效果，廣義而言，應屬「實質
    刑事法律處罰」，而有行政罰法第26條第1 項「一事不二罰
    」規定之適用。
（二）法務部95年5 月25日法律字第0950700393號函雖謂：行政
    罰法第26條第2 項所稱「不起訴處分」包括「緩起訴處分」
    在內等語。惟行政罰法於94年2月5日公布時，刑事訴訟法早
    於91年2月6日即已增訂公布關於緩起訴處分之規定。換言之
    ，在行政罰法第26條立法之時，刑事訴訟法已有緩起訴之制
    度，然行政罰法第26條明文列舉不起訴處分、無罪、免訴、
    不受理判決、不付審理之裁判，卻未將緩起訴處分列入，顯
    係有意排除緩起訴處分之適用；況行政罰法第26條第2 項之
    規定，係課予人民不利益之羈束處分，自須法有明文始得為
    之，茲行政罰法第26條第2 項，既未明列「緩起訴處分」，
    自不得逕就性質不盡相同之「不起訴處分」為擴張解釋，以
    作為處罰之依據。
（三）綜上，自行政罰法第26條規定之立法意旨為有利於受處分
    人之解釋，宜認應受行政裁罰之行為，關於「罰鍰」部分，
    同一事實如經緩起訴處分確定者，亦有行政罰法第26條第1
    項所定一事不二罰原則之適用。
六、從而，受處分人上開酒後駕車之行為，既因該當刑法第185
    條之3公共危險罪之構成要件，而經臺灣臺中地方法院檢察
    署檢察官於98年5月21日以98年度速偵字第1889號緩起訴處
    分確定，緩起訴期間為1年，並命受處分人應於收受臺灣臺
    中地方法院檢察署檢察官緩起訴處分命令通知書1個月之期
    限內，向臺中市地方教育發展基金支付5萬元，且受處分人
    已於98年7月2日繳納5萬元整，緩起訴期間於99年5月20日屆
    滿未經撤銷等情，有上開緩起訴處分書、執行緩起訴處分命
    令通知書及郵政跨行匯款申請書影本、臺灣高等法院臺中分
    院被告前案紀錄表各1份附卷可稽。依上開說明，原處分機
    關於罰鍰4萬5000元部分，依行政罰法第26條第1項前段規定
    ，即應依刑事法律處罰之，已無再依上開道路交通管理處罰
    條例第35條第1項第1款裁處行政罰鍰之餘地，受處分人據以
    聲明異議為有理由，原處分就此部分應予撤銷。至於原處分
    關於記違規點數5點及施以道安講習部分，則係預防將來再
    犯危險之管制罰，而有別於前揭針對已發生違規事實科處罰
    鍰之行政秩序罰，屬行政罰法第26 條第1項但書所稱之「其
    他種類行政罰」，原處分機關仍得依道路交通管理處罰條例
    第35條第1項第1款併予裁處。
七、綜上，原處分機關於裁處受處分人罰鍰4萬5000元部分，違
    背行政罰法第26條第1項前段一事不二罰之規定，於法未合
    ，受處分人就此部分之異議即有理由。並基於酒後駕車一個
    交通違規行為，有關其處罰效果之罰鍰、記點與施以道路交
    通安全講習等與該交通違規行為是否存在均無從分離，應予
    一併審理，並因原處分就罰鍰4萬5000元裁處失當，爰由本
    院撤銷原處分有關酒後駕車違規部分，自為處分，就罰鍰、
    記點及安全講習等處罰效果，為一併重新諭知，如主文第2
    項所示。
八、末按受處分人並未對「附載人員未戴安全帽」之違規行為聲
    明異議，且該部分與「酒後駕車」分屬不同之違規行為，並
    無全部、一部不可分之關係，自不在本件聲明異議之效力範
    圍，本院從無併予審就，附此敘明。
九、據上論斷，應依道路交通管理處罰條例第87條第2項、道路
    交通事件處理辦法第19條前段，裁定如主文。
中    華    民    國    100    年   3     月    28    日
                       交通法庭   法  官  吳幸芬
以上正本證明與原本無異。
如不服本裁定，應於收受送達後5日內向本院提出抗告狀。（應附
繕本）
                                  書記官  黃珮華
中    華    民    國    100    年   3     月    28    日